【裁判字號】    96,上訴,5206
【裁判日期】    970130
【裁判案由】    家暴殺人未遂
【裁判全文】
臺灣高等法院刑事判決                96年度上訴字第5206號
    上  訴  人  臺灣臺北地方法院檢察署檢察官
    被      告  乙○○
    指定辯護人  本院公設辯護人李廣澤
上列上訴人因家暴殺人未遂案件，不服臺灣臺北地方法院96年度
訴字第830號，中華民國96年11月8日第一審判決（起訴案號：臺
灣臺北地方法院檢察署95年度偵字第24805號），提起上訴， 本
院判決如下：
    主  文
上訴駁回。
    理  由
一、公訴意旨略以：被告乙○○與告訴人甲○○原係夫妻關係，
    兩人於民國93年間離婚後，二人仍屢生爭執，嗣於95年11月
    14日下午4時30分許，乙○○竟基於殺人之故意， 至臺北市
    文山區○○街○段4號「實踐國民小學」（下稱實踐國小）前
    ，等候甲○○，見甲○○出現，即持水果刀1把， 走向甲○
    ○，出口稱：「為何這麼狠」等語，旋以腳踢甲○○之左側
    腰部，甲○○見狀欲離去，乙○○遂自後方追打甲○○之頸
    部，甲○○轉身防禦時，乙○○即取出上開水果刀刺向甲○
    ○，經甲○○以左手抵擋乙○○持刀之右手，二人發生扭打
    ，嗣因後方不詳姓名路人見狀大聲斥喝，甲○○一時不察，
    疏於阻擋乙○○，乙○○遂將上開水果刀刺向甲○○之腹部
    ，致甲○○受有下腹壁刺傷之傷害，甲○○受傷後，遂退至
    上開實踐國小之校門口，乙○○即以左手掐住甲○○之頸部
    ，持刀之右手仍置於甲○○之腹部上，經張超傑路過發覺上
    情，自後抓住乙○○之手臂後，始阻止乙○○，嗣因甲○○
    送醫急救治療後，已無大礙而未遂，並扣得水果刀1支， 因
    認被告乙○○涉犯刑法第271條第2項、 第1項之殺人未遂罪
    嫌等語。
二、按告訴乃論之罪，告訴人於第一審辯論終結前，得撤回其告
    訴；告訴經撤回者，法院應諭知不受理之判決，刑事訴訟法
    第238條第1項及第303條第3款分別定有明文。另按犯罪事實
    應依證據認定之，無證據不得認定犯罪事實，刑事訴訟法第
    154條第2項定有明文。又殺人與傷害之區別，自以有無殺意
    為斷，審理事實之法院，應就案內一切證據，詳查審認，視
    其犯罪之動機、殺傷之次數、所殺傷部位、傷勢程度、犯後
    態度等綜合判斷，俾為認定（最高法院85年台上字第5611號
    判決意旨參照）；又殺人與傷害之區別，應以有無殺意為斷
    ，即行為人於下手時有無決意取被害人生命為準，至於被害
    人受傷處是否致命部位，及傷痕多寡、輕重為何等，亦僅得
    供審判者心證之參考，究不能據為絕對之標準（最高法院19
    年上字第718號判例意旨、93年度台上字第618號判決意旨、
    90年度台上字第1897號判決意旨參照）。準此，行為人於行
    為當時，主觀上是否有殺人之故意，除應斟酌其使用之兇器
    種類、攻擊之部位、行為時之態度、表示外，尚應深入觀察
    行為人與被害人之關係、衝突之起因、行為當時所受之剌激
    、下手力量之輕重，被害人受傷之情形及行為事後之態度等
    各項因素綜合予以研析。末按，刑事判決得就起訴之犯罪事
    實變更檢察官起訴所引應適用之法條者，以科刑或免刑判決
    為限，檢察官以殺人未遂起訴，經原審審理結果，認為被告
    所犯實為傷害罪，未經合法告訴，則於判決理由欄敘明其理
    由逕依刑事訴訟法第303條第3款諭知不受理判決即可，尚無
    適用同法第3百條之餘地（ 最高法院71年度台上字第6600號
    判決意旨參照）。
三、本院查：
  (一)本件公訴人認被告乙○○涉犯殺人未遂罪嫌，無非以被告之
    供述、證人即告訴人甲○○之證述（ 偵字卷第9頁至第11頁
    、第38頁至第40頁及偵續字卷第11頁至第16頁參照）、證人
    即告訴人之弟張超傑之證述（偵字卷第12、13頁及第38頁至
    第40頁參照）、診斷證明書1紙（偵字卷第52頁參照）、 急
    診護理評估紀錄（偵字卷第43頁參照）、急診病例紀錄（偵
    字卷第45頁至第47頁參照）、會診紀錄（偵字卷第48頁參照
    ）、臺北市政府消防局救護紀錄（偵字卷第49頁參照）等件
    及扣案之水果刀1把資為論據。 被告於原審審判及本院審判
    時，固均承認其有於上開時地持刀與告訴人發生扭打之事實
    ，惟否認有何殺人未遂之犯行，辯稱：我當時只是要嚇唬告
    訴人而已，並沒有要殺害告訴人之意思，告訴人身上的傷也
    不是我所造成的，且係伊主動將刀子交給張超傑等語。
  (二)被告與告訴人原係夫妻關係，其二人於93年間離婚後，仍屢
    生爭執，於95年11月14日下午4時30分許，被告持水果刀1把
    前往實踐國小前，見告訴人出現，即走向告訴人，出口稱：
    「為何這麼狠」云云，旋以腳踢告訴人之左側腰部，告訴人
    見狀欲離去，被告遂自後方追打告訴人之頸部，告訴人轉身
    防禦時，被告即取出上開水果刀刺向告訴人，經告訴人以左
    手抵擋被告持刀之右手，二人發生扭打，以及被告以左手掐
    住告訴人之頸部，使告訴人之背部緊靠於實踐國小門口之柱
    子上，而被告持刀之右手仍置於告訴人之腹部上，經張超傑
    路過發覺上情，自後抓住被告之手臂後，始阻止被告之事實
    ，為被告所是認，且據告訴人指訴明確，並有證人張超傑證
    述屬實，復有水果刀1把扣案可證。
  (三)查被告於上開時地與告訴人發生扭打時，確實有以上開水果
    刀刺向告訴人之腹部，致告訴人受有下腹壁刺傷之傷害，業
    據告訴人指訴綦詳，且經證人張超傑及葉力慈證述屬實，並
    有上開診斷證明書、急診護理評估紀錄、急診病例紀錄、會
    診紀錄及臺北市政府消防局救護紀錄等件在卷可稽，復有水
    果刀1把扣案為證。
  (四)然查以，本件告訴人主要受傷部位雖為下腹部，屬人體之重
    要部位，然其傷口大小約零點3公分乘以0．2公分， 深度僅
    達皮下肌肉層，當天只有少量流血，沒有輸血，醫師於確定
    傷口狀況後予以住院觀察，無手術或縫合之醫療行為，依當
    天之判斷，未達危及生命之程度之情形，此有臺北市立萬芳
    醫院96年10月2日出具之萬院醫病字 第0960006513號函暨病
    歷資料1份附於原審卷內可稽， 則由告訴人之受傷程度尚非
    嚴重，並無致命之危險，可知被告下手之力道不強，尚不能
    僅以被告持水果刀刺向告訴人之事實，遽認定被告有殺被害
    人之故意。參以被告與告訴人間屬前配偶關係，雖時起爭執
    ，惟以被告案發當日與告訴人發生扭打情節，其於扭打過程
    中，並未直持水果刀往告訴人身上刺去乙節，此經告訴人於
    檢察官偵查中證述甚明（偵字卷第38頁參照），如被告確有
    置被害人於死地，當不可能僅往被害人輕刺一刀，況由被告
    所刺一刀造成告訴人之傷口不大、傷勢輕微及其後亦未再持
    刀刺往告訴人身體等情以觀，可認被告持水果刀攻擊告訴人
    之行為，應無致被害人於死地之犯意，應僅具有傷害之意思
    甚明，尚不能以被告一刀係往被害人腹部刺去，即認定被告
    有殺人之犯意，故被告上開行為，應係犯刑法第277條第1項
    之普通傷害罪，公訴人認被告係涉犯刑法第271條第2項、第
    1項之殺人未遂罪嫌，尚有未合。
  (五)而被告上開行為，既係犯刑法第277條第1項之普通傷害罪，
    而依同法第287條前段之規定，須告訴乃論， 而撤回告訴之
    人，不得再行告訴，刑事訴訟法第238條第2項復定有明文。
    查本件告訴人前於95年12月6日接受檢察官偵訊時， 即當庭
    表示撤回本件告訴之意（偵字卷第39頁參照），並於原審審
    判時，表示當時之真意係要撤回對被告之刑事及民事之告訴
    等語（本院卷第57頁參照），從而，縱使告訴人於撤回告訴
    後，對被告於案發後之部分言行舉止感到畏懼，亦不得執此
    原因再就本案重為告訴。揆諸首揭法條規定及說明，本件自
    應諭知不受理之判決。
四、原審因認被告並無殺人犯意，認屬傷害犯行，復因告訴人已
    撤回告訴，而為被告公訴不受理之判決，尚無違誤，公訴人
    上訴意旨仍以告訴人甲○○指述，認被告有多次持刀往伊身
    上刺去，伊有用手去擋等語，認被告預藏持刀刺殺告訴人，
    且係往告訴人腹部刺去，顯屬殺人犯意云云，惟以告訴人所
    受傷勢僅有腹部輕微傷勢，如被告有多次持刀刺向告訴人，
    且告訴人以手抵擋，告訴人在徒手抵抗情況下，理應手上應
    會留下傷痕才是，但是告訴人除了腹部輕微傷勢外，其它部
    位並無傷痕，故被告辯稱伊只是要嚇嚇告訴人而已，尚有其
    可相信之處，公訴人以被告係屬殺人犯意，應論以殺人未遂
    罪云云，並無理由，上訴應予駁回。
據上論斷，應依刑事訴訟法第368條，判決如主文。
本案經檢察官鄭龍照到庭執行職務。
中    華    民    國    97    年     1    月    30    日
            刑事第４庭    審判長法  官  沈宜生
                                法  官  鄭水銓
                                法  官  周煙平
以上正本證明與原本無異。
如不服本判決，應於收受送達後十日內向本院提出上訴書狀，其
未敘述上訴之理由者並得於提起上訴後十日內向本院補提理由書
（均須按他造當事人之人數附繕本）。
                                書記官  蕭麗珍
中    華    民    國    97    年    2     月    14    日


司法院資訊處製作；財團法人民間司法改革基金會備份。
